臺灣彰化地方法院民事判決　99年度訴字第111號
原　　　告　柯元樟
訴訟代理人　李進建律師
複代理人　　張貴輝
被　　　告　柯圳銘
兼　訴　訟
代　理　人　李美華
被　　　告　柯建安
　　　　　　柯仲洽
　　　　　　杜阿幼
上　一　人
訴訟代理人　柯文宙
被　　　告　柯林秀霞
　　　　　　　　　　　115號
　　　　　　蔡罔市
上　一　人
訴訟代理人　柯瑞龍
　　　　　　柯文宗
上列當事人間請求分割共有物事件，本院於民國100年5月10日言
詞辯論終結，判決如下：
  主      文
兩造共有坐落彰化縣芬園鄉○○○段一四一地號、地目旱、面積
二九七八平方公尺土地分割如附圖所示，即編號Ａ部分面積500
平方公尺土地，分歸被告李美華、柯圳銘共同取得，並按原應有
部分之比例維持共有；編號Ｂ部分面積二四八平方公尺土地，分
歸被告柯建安取得；編號Ｃ部分面積九九三平方公尺土地、編號
Ｇ部分面積一二一平方公尺土地，分歸原告取得；編號Ｄ部分面
積二七九平方公尺土地，分歸被告柯林秀霞取得；編號Ｅ部分面
積二七九平方公尺土地，分歸被告蔡罔市取得；編號Ｆ部分面積
二七九平方公尺土地，分歸被告柯仲洽取得；編號Ｈ部分面積二
七九平方公尺土地，分歸被告杜阿幼取得。
訴訟費用由兩造按附表所示比例負擔。
    事實及理由
一、本件被告柯建安、柯林秀霞經合法通知，無正當理由，未於
    言詞辯論期日到場；被告柯仲洽、杜阿幼、蔡罔市經合法通
    知，無正當理由，均未於最後言詞辯論期日到場，核無民事
    訴訟法第386條各款所列情形，爰依原告之聲請，由其一造
    辯論而為判決。
二、原告起訴主張：坐落彰化縣芬園鄉○○○段141地號、地目
    旱、使用分區山坡地保育區、使用地類別農牧用地、面積29
    78平方公尺之土地（下稱系爭土地）為兩造所共有，兩造應
    有部分比例詳如附表所示，系爭土地並無因物之使用目的不
    能分割之情事，或契約訂有不分割之期限，惟兩造未達成分
    割之協議，爰依民法第823條第1項本文規定請求判決分割系
    爭土地，其分割方法請求依附圖所示分割方案分割等語。並
    聲明：如主文第1項所示。
三、被告之聲明及陳述：(一)被告李美華、柯圳銘陳稱同意附圖所
    示分割方案；(二)被告蔡罔市到庭表示：不同意原告所提分割
    方案；(三)被告柯仲洽、杜阿幼到庭未表示意見；(四)被告柯建
    安、柯林秀霞經合法通知，未於言詞辯論期日到場，亦未提
    出書狀作何聲明或陳述。
四、得心證之理由：
（一）原告主張系爭土地為兩造所共有，並無因物之使用目的或
      法令規定、契約約定不能分割之情形，惟無法達成分割協
      議等情，業據其提出土地登記謄本、地籍圖謄本附卷可稽
     （見本院卷第6頁至第9頁），且除被告柯建安、柯林秀霞
      經合法通知，未於言詞辯論期日到場，亦未提出準備書狀
      爭執，依民事訴訟法第28條第3項規定視同自認外，其餘
      被告均不爭執，堪認原告此部分之主張為真實。
（二）按除因物之使用目的不能分割或契約定有不能分割之期限
      者外，各共有人得隨時請求分割共有物。又共用物之分割
      ，不能協議決定者，法院得依任何共有人之聲請，為裁判
      分割。民法第823條第1項、第824條第2項定有明文。另按
      農業發展條例所稱耕地，指依區域計畫劃定為特定農業區
      、一般農業區、山坡地保育區及森林區之農牧用地；每宗
      耕地分割後每人所有面積未達0.25公頃者，不得分割，但
      該條例民國89年1月4日修正施行後所繼承之耕地及修正施
      行前之共有耕地，得分割為單獨所有，不在此限；上開共
      有耕地，辦理分割為單獨所有者，應先取得共有人之協議
      或法院確定判決，其分割後之宗數，不得超過共有人人數
      ，農業發展條例第3條第11款及第16條第1項第3款、第4款
      、第2項分別定有明文。依前開土地登記謄本所示，系爭
      土地地目旱、使用分區為山坡地保育區、使用地類別為農
      牧用地，是系爭土地核屬農業發展條例第16條所稱之耕地
      ，而系爭土地之面積為2978平方公尺，分割後每人所有面
      積雖未能達0.25公頃，惟原告及被告柯圳銘、柯建安、李
      美華、柯仲洽取得系爭土地如附表所示應有部分之時間均
      在89年1月4日前，至被告杜阿幼、柯林秀霞、蔡罔市取得
      系爭土地如附表所示應有部分之時間雖均在89年1月4日後
      ，然被告杜阿幼、柯林秀霞均係分割繼承取得，另被告蔡
      罔市係於96年10月9日因夫妻贈與自原共有人柯瑞龍取得
      系爭土地應有部分32分之3，此有土地異動索引附卷可憑
     （見本院卷第35頁至第36頁），未使系爭土地之共有人數
      增加，且未創設新共有關係，則揆之首揭說明，本件原告
      請求將系爭土地為原物分割，核與上開條例第16條規定之
      精神無違，得分割為不超過共有人人數之宗數，不受分割
      後最小面積之限制。再兩造就系爭土地亦未定有不得分割
      之協議，且無法協議分割，從而，原告基於系爭土地共有
      人之共有物分割之請求權，訴請裁判分割，依上揭法條規
      定，即無不合，應予准許。
（三）次按「共有物之分割，依共有人協議之方法行之。」、「
      分割之方法不能協議決定，或於協議決定後因消滅時效完
      成經共有人拒絕履行者，法院得因任何共有人之請求，命
      為下列之分配：一、以原物分配於各共有人。但各共有人
      均受原物之分配顯有困難者，得將原物分配於部分共有人
      。二、原物分配顯有困難時，得變賣共有物，以價金分配
      於各共有人；或以原物之一部分分配於各共有人，他部分
      變賣，以價金分配於各共有人。」、「以原物為分配時，
      如共有人中有未受分配，或不能按其應有部分受分配者，
      得以金錢補償之。」、「以原物為分配時，因共有人之利
      益或其他必要情形，得就共有物之一部分仍維持共有。」
      民法第824條第1項、第2項、第3項、第4項分別定有明文
      。再按定共有物分割之方法，固可由法院自由裁量，不受
      當事人聲明、主張或分管約定之拘束，但仍應斟酌各共有
      人之意願、利害關係、共有物之性質、價格、分割前之使
      用狀態、經濟效用、分得部分之利用價值及全體共有人之
      利益等有關情狀，符合公平經濟原則，定一適當公平之方
      法以為分割（最高法院96年度臺上字第108號、93年度臺
      上字第1797號、90年度臺上字第1607號判決意旨參照）。
（四）經查，系爭土地南側臨中山路，其上分別有原告、被告杜
      阿幼、被告柯仲洽之2層加強磚造建物及被告柯仲洽之1層
      鐵皮架造建物，另有被告蔡罔市之夫即訴外人柯瑞龍之1
      層鐵皮架造及1層磚造、2層鐵皮架造建物等情，業據本院
      會同彰化縣彰化地政事務所人員到場勘驗屬實，並有勘驗
      筆錄、現場略圖、現場照片及土地複丈成果圖附卷可稽（
      見本院卷第30頁至第31頁、第33頁至第34頁、第40頁）。
      至系爭土地之分割方法，經斟酌如依附圖所示之分割方案
      分割，使兩造之建物大致得以保留，符合兩造之占有使用
      現況，且被告柯圳銘、李美華均表示同意如附圖所示之分
      割方案，而被告柯建安、柯林秀霞、柯仲洽、杜阿幼於本
      院將附圖分割方案送達後，均未於言詞辯論期日到庭或以
      書狀提出任何爭執，亦可認其並不反對該分割方案，至被
      告蔡罔市雖表示不同意原告所提出之附圖所示分割方案，
      惟始終未提出分割方案供本院審酌，此外，附圖所示分割
      方案客觀上對兩造又無何特別不利之處，堪稱允當。從而
      ，本院審酌系爭土地現狀、分割後之經濟效用、共有人之
      利益及實質上之公平，認系爭土地採原物分割如附圖所示
      應屬公平及適當，爰諭知分割方法如主文所示。
五、末查，分割共有物乃具非訟事件之性質，本院斟酌何種分割
    方法較能增進共有物之經濟效益，並兼顧兩造之利益，以決
    定適當之分割方法，不因何造起訴而有不同，故關於訴訟費
    用負擔，以共有人全體各按其如附表所示之應有部分比例負
    擔，方屬事理之平，併此敘明。
六、兩造其餘主張陳述及所提出之證據，核與本件判決結果無影
    響，故毋庸再予一一論述，附此敘明。
七、訴訟費用負擔之依據：民事訴訟法第78條、第80條之1、第8
    5條第1項。
中    華    民    國  100    年    5    月    24    日
                  民事第三庭    法  官  尚安雅
以上正本係照原本作成。
如對判決上訴，應於判決送達後20日內向本院提出上訴狀（須附
繕本）。如委任律師提起上訴者，應一併繳納上訴審裁判費。
中    華    民    國  100    年    5    月    30    日
                                書記官  陳文俊
附表：
┌──┬─────┬───────┐
│編號│共有人姓名│應有部分及訴訟│
│    │          │費用負擔之比例│
├──┼─────┼───────┤
│1   │ 柯圳銘   │   1/12       │
├──┼─────┼───────┤
│2   │ 柯建安   │   1/12       │
├──┼─────┼───────┤
│3   │ 李美華   │   1/12       │
├──┼─────┼───────┤
│4   │ 柯仲洽   │   3/32       │
├──┼─────┼───────┤
│5   │ 柯元璋   │   3/8        │
├──┼─────┼───────┤
│6   │ 杜阿幼   │   3/32       │
├──┼─────┼───────┤
│7   │柯林秀霞  │   3/32       │
├──┼─────┼───────┤
│8   │蔡罔市    │   3/32       │
└──┴─────┴───────┘
附圖：